【裁判字號】    99,訴,1599
【裁判日期】    990823
【裁判案由】    債務人異議之訴等
【裁判全文】
臺灣板橋地方法院民事判決              99年度訴字第1599號
原      告  乙○○
即債務人及
第三人
            甲○○
原      告
即第三人    丁○○
被      告
即債權人    丙○○○
上列當事人間債務人異議之訴等事件，本院判決如下：
    主  文
原告之訴駁回。
訴訟費用由原告負擔。
    事實及理由
一、原告起訴主張：鈞院99年度司執實字第50688號強制執行事
    件，依臺灣板橋地方法院98年度訴字第38號及臺灣高等法院
    98年度上易字第637號民事確定判決意旨，於99年6月25日對
    原告乙○○及甲○○核發執行命令應依以下：(甲)臺灣板橋地
    方法院98年度訴字第38號判決主文第1項所載：「被告即債
    務人乙○○應將坐落台北縣新莊市○○段376地號土地上如
    附圖編號376-A001所示，面積21.64平方公尺之雨庇拆除」
    、(乙)臺灣高等法院98年度上易字第637號判決主文第3項所載
    ：「被告即債務人甲○○應將坐落台北縣新莊市○○段376
    地號土地上如附圖二斜線部分（面積4.21平方公尺）返還被
    上訴人即債權人丙○○○」、(丙)臺灣板橋地方法院98年度訴
    字第38號判決主文第2項所載：「被告即債務人乙○○不得
    在坐落台北縣新莊市○○段376 地號如附圖編號376-A001所
    示，面積21.64平方公尺之土地上設攤營業，或將該部分土
    地轉租、轉借予第三人，或為其他妨礙原告即債權人管領該
    部分土地之行為」、(丁)臺灣高等法院98年度上易字第637號
    判決主文第4項所載：「被告即債務人甲○○不得在附圖三
    所示Ａ（面積2.63平方公尺）、Ｂ（面積10.29平方公尺）
    、Ｃ（面積7.14平方公尺）及附圖二斜線部分設攤營業，或
    將該部分土地轉租、轉借予第三人，或為其他妨礙被上訴人
    即債權人管領之行為」履行，否則依法強制執行，或得拘提
    、管收債務人，或處新臺幣3萬元以上30萬元以下之怠金等
    情。
  (一)關於原告即債務人、第三人乙○○部分：
    依強制執行法第14條、第14條之1第1項提起債務人異議之
      訴，請求撤銷鈞院99年度司執實字第50688號執行命令中
      ，關於依台灣板橋地方法院98年度訴字第38號民事判決主
      文第1項所載：「債務人乙○○應拆除坐落台北縣新莊市
      ○○段376地號土地上，如附圖編號376-A001所示面積21.
      64平方公尺之雨庇」之執行程序。另依強制執行法第15條
      之規定提起第三人異議之訴，請求撤銷前項執行命令中，
      關於依台灣高等法院98年度上易字第637號民事判決3項所
      載：「債務人甲○○應將坐落台北縣新莊市○○段376地
      號土地上，編號376-A001如附圖二斜線部分面積4.21平方
      公尺土地返還被告即債權人丙○○○」之執行程序。
    系爭376-A001如附圖一所示面積21.64平方公尺之土地，
      所有權人雖為被告丙○○○所有，惟被告於65年間出具土
      地使用同意書，與第三人合壹建設公司興建住宅，藉以增
      加社區建築物之價值而留設於四維路125巷巷道之法定空
      地，該巷道早因供作二側80戶住家對外出入之主要通道，
      而形成既成道路之公用地役權，被告所有系爭土地既經台
      北縣政府建設局編定為房屋之法定空地，被告雖係所有權
      人，但其所有權之行使，在公法上已受到嚴格限制。被告
      既自願將私有之法定空地，轉換具有公用性質法律關係之
      道路倉後用，依大法官會議釋字第400號解釋意旨，自已
      構成因公益而特別犧牲其財產上利益之情形，被告自不得
      違背誠信原則，另為違背公益目的，或以損害他人為主要
      目的之相反主張。
    依上，被告有容忍債務人乙○○及四維路125巷巷道二側
      一樓之店舖使用者，於作為店舖之一樓結構牆，搭設雨庇
      防止日曬、雨淋，並避免被2至4樓墜落物擊中之義務。被
      告亦有容忍於四維路125房屋1樓經營店舖之人，在店舖門
      前之雨庇下停放汽、機車之義務。是原告乙○○所有之新
      莊市○○街73號1樓作為店舖之房屋，被告對於不特定之
      第三人（如店舖進出貨者，或購物之客人），於店舖之正
      門向外踏出第一步之土地，偶而停放汽機車之事實，自亦
      有容忍之義務。
    被告雖係系爭土地之所有權人，但均被編定為社區法定空
      地，1樓店舖主建物之結構牆搭設向外延伸搭設雨庇，避
      免日曬或雨水濺入屋內，被告自68年起即默許並容忍此一
      事實之存在，30年來從不干涉，早已發生公示之法律效果
      。雨庇乃處於多雨之亞熱帶氣候之台灣地區居民極為普遍
      之重要裝置，且無礙被告所有權之行使，被告應自知有容
      忍之義務，僅因不特定之第三人偶而在376-A001編號Ｂ部
      分，面積10.29平方公尺之土地停放車輛，即罔顧其與建
      商合建房屋時，即已規劃將一樓用作店舖使用，及30年來
      系爭店舖前均停放汽機車而被告從不干涉之事實，毫無理
      由藉機請求判令原告乙○○將376-A001如附圖一所示面積
      21.64平方公尺其上之雨庇全部拆除，自屬權利濫用甚明
      ，依法不應准許。
    376-A001如附圖編號Ａ所示面積2.63平方公尺土地上之雨
      庇部分：此乃原告乙○○所有成德街73號1樓房屋正門左
      側之結構牆上，與隔壁1993建號1樓房屋之間，供二側房
      屋其上2至4樓住戶對外出入所設公用樓梯間出入口上方之
      雨庇，且該公用樓梯間出入口上方之雨庇，面積5.26平方
      公尺，而被告請求拆除部分編號Ａ部分雨庇，僅占該公用
      樓梯間出入口上方雨庇之一半，被告竟以該一半之雨庇裝
      設於原告乙○○所有房屋結構牆上，即不顧二側2至4樓住
      戶住家出入之權益，恣意請求判原告拆除。且該公用樓梯
      間出入口上方雨遮之全部，並非原告乙○○搭蓋，被告於
      前訴訟既未向搭設此部分雨庇者，或二側2至4樓使用該雨
      庇者起訴，系爭執行命令之效力，自不及於上開搭設或使
      用雨庇之第三人，基於公益並保護善意第三人權益之原則
      ，系爭執行命令此部分之執行程序，顯有礙執行事由存在
      而應撤銷。況該公用雨遮下偶而停放1至2輛機車，亦為二
      側2至4樓6住戶對外出入時所必須停放，與原告乙○○或
      第三人甲○○全然無關，亦不生原告乙○○、甲○○二人
      是否妨礙被告所有權行使之問題。益見被告請求原告乙○○拆除376-A001如附圖一所示編號Ａ部分2.63平方公尺土
      地其上之雨庇，實為權利濫用。另原告乙○○並無拆除1
      至4樓公用樓梯間出入口上方左側一半之雨庇之處分權，
      被告依法無權請求原告乙○○拆除，此部分雨庇係原告乙○○隔壁鄰居自費搭設，且於原告乙○○於69年間向前手
      購買成德街73號房屋時即已存在，原告樂見一公用雨庇之
      存在，被告亦未表示異議，自無任意拆除該公用雨庇之處
      分權可言。被告若認該雨庇之存在，妨礙其所有權之行使
      ，於前訴訟程序中即應將自費搭設該雨庇之6戶住家一併
      列為共同被告，俟獲准確定而取得執行命令時，被告即享
      有請求拆除此部分雨庇之權利，2至4樓住戶住家，繼續使
      用該雨庇之情況，自非以確定判決及執行命令效力所及。
      另被告請求拆除此部分雨庇，並不能獲取任何利益，卻對
      二側2至4樓住戶造成之損失或不便極大，其權利之行使，
      既屬違反公益目的，且以損害他人為主要目的，揆諸民法
      第148條之規定，非法所許。原告乙○○基於為自己利益
      或為公益目的，而代位以第三人名義提起本訴，依強制執
      行法第14條、第14條之1第1項及第15條之規定請求，顯非
      法所不許。
    376-A001如附圖編號Ｂ所示面積10.29平方公尺土地其上
      同面積之雨庇部分：此乃原告乙○○所有成德街73號1樓
      房屋正門口上方之結構牆，係原告乙○○之前手「章徐辛
      」於68年間，向被告買受該屋時所裝設，此部分雨庇其下
      土地，與前揭所示編號Ａ部分雨庇下相同面積土地一樣
      ，均係被告於65年間與建商合建時，即規劃供作該巷道住
      戶對外出入之主要通道，而留設之法定空地之一部分，早
      為既成道路而有公用地役權關係存在，且被告於68年間基
      於「減免地價稅」意圖，主動向新莊地政事務所巷申請變
      更地目的為「道」，使其成為具有公用性質之法律關係之
      道路，依大法官釋字第400號解釋文意旨，已發生因公益
      而特別犧牲其財產利益之情形，即便89年間被告因台北縣
      府工務局函釋法定空地依法不能變更地目為「道」，始將
      已變更「道」之多筆法定空地再變更為「建」地，亦不能
      改變包含系爭376地號在內多筆法定空地已成為既定道路
      ，且有公用地役關係存在，及被告自願將其私有之法定空
      地變更地目為道，使其成為公用性質法律關係之道路的意
      思表示，且已發生法律效力之事實，被告基於權利社會化
      基本內涵之必要解釋，被告自不能違背公益目的，或以損
      害他人為主要目的，恣意另為相反之主張。此部分雨庇下
      方土地為法定空地之一部分，且為被告合建時預留供作店
      舖住宅對外出入之主要道路，藉以增加社區建築物價值，
      並作為促銷房屋之手段，依通常一般人從日常生活所得經
      驗觀之，店舖既是販售物品營利之處所，店舖門口當然會
      有因進出貨或顧客暫停車輛，被告合建時已預先將一樓住
      戶規劃為店舖，被告已明示，至少默許店舖之門前，可以
      停置車輛之事實，被告於前訴訟程序中，不問緣由，以店
      舖門口停放車輛為由指為妨礙其所有權之行使，藉此請求
      判命原告乙○○拆除21.64平方公尺土地其上相同面積全
      部雨庇，即難謂非屬民法第148條所稱違背誠信原則，以
      損害他人為主要目的之濫權行為。
    376-A001如附圖編號Ｃ所示面積7.21平方公尺土地其上同
      面積之雨庇部分：此乃原告乙○○所有成德街73號1樓正
      門前空地，與前揭所述拆除376-A001Ａ、Ｂ之雨庇後，被
      告並不能因此獲取任何利益一樣，被告此部分之請求，亦
      難謂非以損害他人利益為主要目的之濫權行為，依法同樣
      不應執行。
    376-A001如附圖編號Ｄ所示面積4.21平方公尺土地其上同
      面積之雨庇部分：此部分雨庇並非裝設於原告乙○○所有
      房屋之結構牆上，而是裝設於原告乙○○72年間於與自己
      所有富國段374地號毗鄰之系爭376地號土其中一部分土地
      ，所搭蓋之鐵皮屋及鋼製雨庇之支架所延伸而出者，此部
      分雨庇坐落於四維路125巷之巷道，被告所有系爭376地號
      之法定空地，係以倒Ｌ型之狀態，將原告乙○○所有富國
      段374地號土地其上成德路73號房屋之對外通路完全包圍
      ，依上開說明，早已成為既成道路，並有公用地役關係存
      在，原告乙○○於74年間返回馬祖經營魚貨生意，基於手
      足之情，遂將自己所有成德街73號房屋，僅以每月5000元
      之租金，租予胞妹即原告甲○○，原告甲○○承租後，即
      以自主占有而營業之意思，占有上開鐵皮屋經營雜貨店，
      嗣於86年間改賣成衣等商品迄今。此編號Ｄ斜線部分土地
      ，早因被告因公益而發生特別犧牲財產上利益之情形，自
      無於此部分土地收益之權能可言，更何況，此部分土地於
      被告合建時規劃為供全體區分所有權人使用之公用停車空
      間，被告既未合法撤銷先前作為公益使用之意思表示，何
      能違背誠信原則，任意請求返還該已具公用性質法律關係
      之土地？再衡量拆除此部分之雨庇，對原告乙○○所造成
      如前述之損害，及對不特定對象之第三人之不便，難謂非
      屬以損害他人為主要目的之濫權行為，而應撤銷此部分之
      執行程序。
  (二)關於原告即債務人、第三人甲○○部分：
    依強制執行法第14條之1第1項及第15條提起債務人異議之
      訴及第三人異議之訴，因原告甲○○有權使用上開21.64
      平方公尺之雨庇，被告丙○○○既未於前訴訟程序就該雨
      庇部分對第三人甲○○起訴，系爭執行命令關於雨庇部分
      之執行效力，自不及於原告甲○○，故依上開規定請求撤
      銷鈞院99年度司執實字第50688號執行命令中，關於依台
      灣板橋地方法院98年度訴字第38號民事判決主文第1項所
      載：「債務人乙○○應拆除坐落台北縣新莊市○○段376
      地號土地上，如附圖編號376-A001所示面積21.64平方公
      尺之雨庇」之執行程序。
    援引原告乙○○前開理由。又原告甲○○自74年間起，即
      開始承租其胞兄乙○○所有成德街73號房屋之一樓，作為
      店舖使用迄今，承租範圍除主建物外，亦包含該房屋之從
      物，即主建物結構牆所搭設如附圖一、二編號376-A001面
      積21.64平方公尺之雨庇，原告甲○○當然具有使用該雨
      庇，防止日曬、雨淋及避免被樓上墜落物砸中之使用權利
      ，原告甲○○係實際使用該雨庇之人，被告既未於前訴訟
      程序中對第三人即債務人甲○○起訴，自非前執行命令效
      力所及之人，原告甲○○自得依強制執行法第14條之1第1
      項及第15條之規定提起本訴，請求判決撤銷此部分之執行
      程序。
  (三)關於原告即第三人丁○○部分：
    依強制執行法第15條規定提起第三人異議之訴，請求撤銷鈞
    院99年度司執實字第50688號執行命令中，關於依台灣高等
    法院98年度上易字第637號民事判決3項所載：「債務人甲○○應將坐落台北縣新莊市○○段37 6地號土地上，編號376-
    A001如附圖二斜線部分面積4.21平方公尺土地返還被告即債
    權人丙○○○」之執行程序。原告陳雪榮與原告即債務人甲○○係母女關係，前訴訟程序，此4.21平方公尺土地，雖為
    債務人甲○○占有設攤營業，但債務人甲○○於收受前訴訟
    程序台灣高等法院98年度上易字第637號判決書，從判決主
    文第3項獲知其應將附圖二編號376-A001斜線部分，面積4.2
    1平方公尺土地返還被告後，即決定不再占有該部分土地設
    攤營業，原告即第三人丁○○見該部分土地無人占有，遂以
    自主占有而設攤營業之意思，占有該部分土地開始設攤營業
    。第三人丁○○既是基於自主占有而設攤營業之意思占有該
    4.21平方公尺土地設攤營業，被告於前訴訟程序既未請求判
    決任何第三人均不得以主占有意思占有該4.21平方公尺土地
    設攤營業，第三人丁○○自主占有該土地之事實，即非前訴
    訟程序確定判決效力所及，原告即第三人丁○○自得依強制
    執行法第15條之規定提起本訴。
  (四)訴之聲明：
    原告即債務人乙○○、原告即第三人甲○○等二人願提存
      足額之擔保金，請求判決撤銷台灣板橋地方法院99年度司
      執實字第50688號執行命令中，關於依台灣板橋地方法院
      98年度訴字第38號民事判決主文第1項所載：「債務人乙○○應拆除坐落台北縣新莊市○○段376地號土地上，如
      附圖編號376-A001所示面積21.64平方公尺之雨庇」之執
      行程序。
    原告即第三人乙○○、丁○○等二人願提供足額擔保金，
      請求判決撤銷前項執行命令中，關於依台灣高等法院98年
      度上易字第637號民事判決第3項所載：「債務人甲○○應
      將坐落台北縣新莊市○○段376地號土地上，編號376-A00
      1如附圖二斜線部分面積4.21平方公尺土地返還被告即債
      權人丙○○○」之執行程序。
二、得心證之理由：
  (一)本件被告即債權人前持本院98年度訴字第38號、台灣高等法
    院98年度上易字第637號民事確定判決為執行名義，聲請本
    院99年度司執實字第50688號對原告即債務人乙○○、甲○○強制執行，執行內容為：債務人乙○○應將坐落台北縣
    新莊市○○段376地號土地上如本院98年度訴字第38號民事
    判決附圖編號376-A001所示，面積21.64平方公尺之雨庇拆
    除」、債務人乙○○不得在坐落台北縣新莊市○○段376
    地號如本院98年度訴字第38號民事判決附圖編號376-A001所
    示，面積21.64平方公尺之土地上設攤營業，或將該部分土
    地轉租、轉借予第三人，或為其他妨礙原告即債權人管領該
    部分土地之行為、債務人甲○○應將坐落台北縣新莊市○○段376地號土地上如台灣高等法院98年度上易字第637號附
    圖二斜線部分（面積4.21平方公尺）返還被上訴人即債權人
    丙○○○、債務人甲○○不得在台灣高等法院98年度上易
    字第637號民事判決附圖三所示Ａ（面積2.63平方公尺）、
    Ｂ（面積10.29平方公尺）、Ｃ（面積7.14平方公尺）及附
    圖二斜線部分設攤營業，或將該部分土地轉租、轉借予第三
    人，或為其他妨礙被上訴人即債權人管領之行為。業經本院
    依職權調閱本院99年度司執實字第50688號強制執行卷，及
    其卷附執行名義即本院98年度訴字第38號、台灣高等法院98
    年度上易字第637號民事確定判決等件互核相符。
  (二)按執行名義成立後，如有消滅或妨礙債權人請求之事由發生
    ，債務人得於強制執行程序終結前，向執行法院對債權人提
    起異議之訴；如以裁判為執行名義時，其為異議原因之事實
    發生在前訴訟言詞辯論終結後者，亦得主張之；強制執行法
    第14條第1項定明文。強制執行法第14條規定之債務人異議
    之訴，須主張執行名義成立後，有消滅或妨礙債權人請求之
    事由發生，始得為之。又強制執行法第14條第1項後段所謂
    發生於前訴訟言詞辯論終結後之異議原因事實，仍須在實體
    法上足以使依為執行名義之判決所命履行之請求向後歸於消
    滅或罹於不能行使之障礙，始足當之；若純以事實審言詞辯
    論終結前所未及提出之攻擊防禦方法，指摘債權人之請求自
    始不當，仍不得執以訴請撤銷強制執行程序。最高法院84年
    度台上字第316號判決可資參照。故在以確定判決為執行名
    義時，因其既判力之基準時係事實審言詞辯論終結時，故異
    議之事由，須發生於確定判決事實審言詞辯論之後，至既判
    力基準時前，已存在之異議事由，不問債務人是否知悉，有
    無主張，自不得於債務人異議之訴再為主張。而所謂消滅或
    妨礙債權人請求之事由，係指可使執行名義所載實體上請求
    權之全部或一部失其存在或暫難行使之事由。本件原告乙○○、甲○○爰以被告雖為系爭土地之所有權人，惟其所有權
    之行使，已受公法嚴格限制之法定空地，且系爭土地早已成
    為既成道路而有公用地役關係存在，被告亦自願將私有法定
    空地，轉換成具有公用性質法律關係之道路使用，依大法官
    會議釋字第400號解釋文意旨，被告不得違背誠信原則，另
    為違背公益目的，或以損害他人為主要目的之相反主張，被
    告之請求違反民法第148條之規定屬濫權行為，系爭雨庇部
    分非原告乙○○所搭設，並無處分權，請求依強制執行法第
    14 條第1項之規定撤銷前開執行程序云云，原告等人所執抗
    辯事由均係本件執行名義成立以前即已存在，且為執行名義
    言詞辯論時所提出之攻擊及防禦方法，已由原告於前訴訟程
    序中提出，並經原審判決而為論斷，詳如執行卷內執行名義
    民事確定判決所載，原告等所主張之請求事由，既在執行名
    義成立以前即已存在，揆諸前開法條，此非債務人異議之訴
    所能救濟。
  (三)次按債務人對於債權人依第4條之2規定聲請強制執行，如主
    張非執行名義效力所及者，得於強制執行程序終結前，向執
    行法院對債權人提起異議之訴，強制執行法第14條之1第1項
    定有明文。足見若執行債權人依強制執行法第4條之2規定對
    於當事人以外之執行名義效力所及之人聲請強制執行，而該
    人如主張其非執行名義效力所及時，因非屬法院未依執行名
    義執行之範疇，執行債務人即得提起此異議之訴以資解決。
    本件原告乙○○及甲○○均係本院99年度司執實字第50688
    號強制執行程序之債務人，且為執行名義即本院98年度訴字
    第38號及台灣高等法院98年度上易字第637號民事確定判決
    之當事人，原告乙○○及甲○○並非執行法院依強制執行法
    第4條之2規定以執行名義效力所及之非當事人為執行債務人
    ，原告等爰依強制執行法第14條之1第1項之規定提起本訴，
    於法無據。
  (四)又第三人就執行標的物有足以排除強制執行之權利者，得於
    強制執行程序終結前，向執行法院對債權人提起異議之訴。
    強制執行法第15條定有明文。所謂就執行標的物有足以排除
    強制執行之權利者，係指對於執行標的物有所有權、典權、
    留置權、質權存在情形之一者而言（最高法院44年台上字第
    721號判例參照），並不包括事實上之占有、處分權及租賃
    權在內。（最高法院72年度台上字第3628號、44年度台上字
    第509號裁判意旨參照）原告甲○○以承租占有本院98年度
    訴字第38號民事判決附圖編號376-A001所示面積21.64平方
    公尺之雨庇，及原告丁○○以自主占有之意思占有台灣高等
    法院98年度上易字第637 號民事判決編號376-A001如附圖二
    斜線部分面積4.21平方公尺之土地為由，提起第三人異議之
    訴，而系爭376地號土地係被告所有，亦為原告所不爭（詳
    如起訴狀所載），揆諸上開說明，原告以事實上之占有及租
    賃權為由，提起第三人異議之訴，洵非有據。又原告乙○○
    主張伊非被告上開判決起訴請求返還編號376-A0 01如附圖
    二斜線部分面積4.21平方公尺土地之當事人，故伊係第三人
    而得提起第三人異議之訴云云，惟系爭土地係被告所有，並
    非原告所有，原告乙○○亦未提出伊有何其他足以排除強制
    執行之權利，僅係援引前訴訟審理程序中所提出之攻擊、防
    禦方法重為主張，或基於為自己利益或為公益目的而代位以
    第三人名義提起，顯非正當。
三、綜上所述，原告等人依強制執行法第14條第1項、第14條之
    1第1項及第15條規定之法律關係，請求撤銷台灣板橋地方法
    院99年度司執實字第50688號執行命令中，關於依台灣板橋
    地方法院98年度訴字第38號民事判決主文第1項所載：「債
    務人乙○○應拆除坐落台北縣新莊市○○段376地號土地上
    ，如附圖編號376-A001所示面積21.64平方公尺之雨庇」之
    執行程序，及關於依台灣高等法院98年度上易字第637號民
    事判決第3項所載：「債務人甲○○應將坐落台北縣新莊市
    ○○段376地號土地上，編號376-A00 1如附圖二斜線部分面
    積4.21平方公尺土地返還被告即債權人丙○○○」之執行程
    序，顯無理由，爰不經言詞辯論，逕予駁回。
四、據上論結，本件原告之訴顯無理由，依民事訴訟法第249 條
    第2項、第78條，判決如主文。
中    華    民    國    99    年    8     月    23    日
                  民事第三庭    法  官  張紫能
以上正本係照原本作成
如對本判決上訴，須於判決送達後20日內向本院提出上訴狀
中    華    民    國    99    年    8     月    23    日
                                書記官  蔡佳容

司法院資訊處製作；財團法人民間司法改革基金會備份。
